【裁判字號】    86,自緝,59
【裁判日期】    890529
【裁判案由】    背信
【裁判全文】
臺灣板橋地方法院刑事判決                          八十六年度自緝字第五九號
    自  訴  人  丙○○
    被      告  甲○○○
右被告因詐欺案件，經自訴人提起自訴，本院判決如左：
    主  文
甲○○○無罪。
    理  由
一、自訴意旨略以：自訴人於八十三年三月十五日參加乙○○（已結）、甲○○○所
    招募之互助會，應至八十五年四月十五日止，惟該會於八十四年十一月十五日停
    標，開立八十四年十二月十九日至八十五年四月十九日每月八萬元之本票共新臺
    幣四十萬元償還部分會款，惟在償還日到期即逃避，存心不軌，惡性倒會詐欺，
    因認被告涉犯刑法第三百三十九條第一項詐欺罪嫌云云。
二、自訴人認被告甲○○○涉犯詐欺罪嫌，無非以互助會單、本票為其論據，訊據被
    告固坦承有開立本票到期未有兌現之情，然堅詞否認有何詐欺犯行，辯稱：是伊
    先生乙○○當會首，因生意失敗，有誠意要還，陸續也有還等語，
三、按犯罪事實，應依證據認定之，無證據不得推定其犯罪事實，刑事訴訟法第一百
    五十四條定有明文。復按刑法第三百三十九條第一項之詐欺罪，須行為人主觀上
    有不法所有之意圖，客觀上有詐術行為之實施，始能成立，申言之，要以一方有
    不法取得財物之意思，進而實施欺罔行為，致使他方因該欺罔行為，致表意有所
    錯誤，結果而為財產上之處分行為，致受損害，始足當之。所謂以詐術使人交付
    ，必須被欺罔者（即受詐欺人）因其（即為訛詐之施予者）詐術而陷於錯誤，若
    於方法上，不能認為詐術，亦不致使人陷於錯誤，其間所為係在雙方均得以充份
    了解之前提下，所為具有共同性認知之雙方合意性（含明示、默示）之契約或合
    同行為，即不構成該罪（最高法院四十六年台上第二六０號、十九年上字第一六
    九九號判例意旨參照）；又按告訴人（就自訴人之地位而言，其性質亦無不同）
    之指訴係以使被告受刑事之追訴處罰為其目的，必須調查其他證據證明告訴人之
    指訴與事實相符者，方可採為不利於被告認定之證據（最高法院六十九年度台上
    字第一五三一號判例參照）。訊之自訴人陳稱以：「（甲○○○詐欺妳什麼？）
    她開本票給我；只要被告還錢。」等語，故自訴人主要之目的，係欲以此刑事訴
    訟程序迫使被告履行民事債務為其目的，堪可確認。另訊之自訴人亦陳稱：「（
    除此二會外，有無跟過其他會？）八十、八十一年間有跟過、（這次為何倒會？
    ）她說生意失敗。（見本院八十八年六月十四日訊問筆錄）、（自訴事實？）金
    錢問題，共二會，會數大概二十六會，進行到二十三會就倒會，她就沒有給我錢
    、（二人何關係？）被告是理容店老闆娘，我受僱於她。（見本院八十九年四月
    十七日訊問筆錄）」等語，自訴人再陳稱以：「希望她錢還我就好了」等語（見
    本院八十九年五月十五日審理筆錄），由上自訴人多次之陳述對照被告之供述知
    悉，被告之所以於互助會進行將近完成之際而止會，乃肇因於生意因素而已，就
    上述說明，並無從證明被告於本件有何訛詐犯行之施予，自訴人個人臆測被告之
    訛詐，難謂合理。況且自訴人原於參與互助會之風險，應已列入評估而後考量其
    加入之可行性，明知有此種風險暨成本負擔之存在，應屬已預知該具有多變性，
    且不可預測性之風險，進而意識到法律上及事實上之風險存在，至於己身風險之
    判斷錯誤，實非為對方當事人所為施予，自難為之苛責，蓋自訴人已自承該互助
    會已經進行之會數行將終止矣，因之，其等會首、會員間之權利義務事項自應依
    吾國民法第七百零九條之一以下有關合會章節之相關規定定之。其等就此相關細
    節概況等自知之甚稔，而加入互助會與否，係在「你情我願」之狀態下所成立之
    合會契約，自訴人當無陷於錯誤之情事，否則，若此風險將歸趨為零矣；因之若
    非係其等間，已經獲致相當之了解或認知而後加入，則人性本能之誠信原則，要
    已無維繫之可能，而自訴人與會首暨其他會員間，於該合會契約成立後，應負之
    責者，乃應謹守之履行責任而已。是實質上自訴人已經非常了解其風險性之存在
    ，竟仍為之，難認自訴人係陷於錯誤之情況下所為會款之交付行為，因認係雙、
    多方間（會首與會員間、會員與會員間）本於追求該互助會契約利益為其加入之
    目的，故自訴人於加入後，僅屬事後履行契約與否之民事問題，非可以因事後未
    能取得會款即謂係他人之訛詐行為使然，此當非原先經詳細討論後而為互助會成
    立之本意，否則，法院無異成為自訴人討債之代名詞，所為個人理財已然成為零
    風險者；是被告有無施用詐術及自訴人是否陷於錯誤者，已趨明確，故於原先均
    在無爭執之情況下，所為互助會契約之成立，當不得因事後不能履行、履行不能
    或為不完全履行債之給付之本旨時，即認有詐欺之意圖；且亦不得認為自訴人係
    陷於錯誤。據上，自訴意旨，已非的論。是被告縱令為詐術之施予，自訴人本於
    個人理財將本求利之理念亦非陷於錯誤而為，要已明顯。尤以自訴人、被告均不
    否認之該互助會係於八十三年三月十五日起會，迄至八十四年十一月十五日停標
    止會為止，已進行將近完竣，若有為詐術之施予，又何須是時方始為之，是就經
    濟效益立場而言，被告所為票據之簽發，僅係本於事後履行契約內容踐行之行為
    ，況且被告之招組民間互助會，自訴人為之參與亦難認係陷於錯誤，已如上述。
    故本案應僅係民事契約（即合會契約）債務履行所生之糾葛，故所生糾紛宜循他
    一法律途徑以資解決，不得僅以被告與自訴人有為該互助會契約之合意行為，即
    認被告有施與詐術之不法意圖，遽以刑法詐欺取財罪相繩。至於自訴人所提出之
    互助會單、本票等，僅能證明被告與自訴人間，有該互助會參與之事實而已，仍
    不能專憑此等資料即認被告有詐欺之犯行，此外，復查無其他積極證據足資認定
    被告有自訴人所指犯行暨他項犯行之存在，本件純屬民事糾葛，核與詐欺罪構成
    要件不合，徵諸前揭，不能證明被告犯罪，自應為其無罪之諭知。
據上論斷，應依刑事訴訟法第三百四十三條、第三百零一條第一項，判決如主文。
中      華      民      國      八十九      年      五    月    二十九  日
                                      臺灣板橋地方法院刑事第六庭
                                          法  官    黎錦福
如不服本判決應於送達後十日內向本院提出上訴狀
右正本證明與原本無異。
                                          書記官    吳玉華
中      華      民      國      八十九      年      六    月      一    日


司法院資訊處製作；財團法人民間司法改革基金會備份。
